臺灣臺南地方法院民事判決　九十年度訴字第三四七號
　　原　　　告　　聯邦票券金融股份有限公司高雄分公司
　　法定代理人　　丙○○
　　訴訟代理人　　戊○○
　　　　　　　　　甲○○
　　被　　　告　　乙○○
　　　　　　　　　丁○○
右當事人間請求撤銷不動產贈與行為事件，本院判決如左：
    主    文
原告之訴駁回。
訴訟費用由原告負擔。
    事實及理由
一、原告主張：
（一）原告持有被告乙○○及訴外人慶維建設有限公司（以下簡稱慶維公司）、王茂
      生等共同簽發，發票日為民國八十八年八月二十日，到期日授權原告自行填載
      ，面額為新台幣（下同）八百萬元，免除作成拒絕證書之本票乙紙，經原告於
      八十九年十一月二十日提示不獲付款，被告乙○○即債務人目前尚欠八百萬元
      。按票據係無因證券，在票據上簽名者，依票上所載文義負責，票據法第五條
      第一項定有明文，被告乙○○與訴外人慶維建設有限公司及王茂生於系爭本票
      上簽名，自應依票上所載文義連帶負責，查被告乙○○並授權訴外人王茂生辦
      理貸款事宜，此有中華民國駐溫哥華台北經濟文化辦事處所出具之證明書可稽
      ，故舉凡簽具本票、約定書、借據等，均屬與金融機構貸款所不可或缺之程序
      ，本票應記載事項之填載，亦在授權範圍內，自不待言。被告乙○○與訴外人
      等除共同簽發本票外，並擔任訴外人慶維公司委任保證發行商業本票之連帶保
      證人，然原告於八十九年十一月十二日提示不獲付款，此有商業本票及退票理
      由單可證，依票據法第一百二十四條準用第六十一條之規定，保證人與被保證
      人負同一責任。
（二）按債權人所得撤銷之債務人詐害行為，以債權成立後所為者為限，被告乙○○
      於八十九年十一月二十日將系爭土地無償贈予丁○○，而原告與被告之債權實
      已於八十七年九月一日即成立，僅係債務尚未屆清償期，應無礙於原告行使撤
      銷權，亦即債權若係成立於詐害行為之前，則被告等於實施詐害行為當時，債
      務雖未屆清償期，債權人亦得行使撤銷權。次按設有質權或抵押權為擔保之債
      權，雖得就擔保物之賣得價金而受清償，惟若擔保物之賣得價金尚不足清償債
      務，債權人就其不足之債權額，仍得行使撤銷權，被告乙○○雖提供座落於台
      南市○區○○段一九九地號之土地及其上建物予原告設定最高限額抵押權九百
      六十萬元，然依目前市價賣出本公司擔保品，已無法全數清償債權，更遑論法
      拍程序中，動輒二拍、三拍之情形，實可確定原告之債權必有不足之部份，故
      原告就該不足受償之債權額，自得行使撤銷權。又按債務人所為之無償行為，
      有害及債權者，債權人得聲請法院撤銷之，民法第二百四十四條第一項定有明
      文，而有害及債權係指債務人所為之無償行為，致其責任財產減少，使債權不
      能或難於獲得清償之狀態，是以本件被告乙○○目前定居國外，就其薪資之部
      份亦無從執行，致使本公司債權處於難於獲得清償之狀態，是故除系爭不動產
      外，並無其他財產可供執行，已陷於無資力狀態實屬顯而易見，原告就不足受
      償之債權額，自得就系爭之不動產行使撤銷權。被告乙○○目前定居國外，除
      貸款事宜委託王茂生外，其他事宜均由其父林永昶代為處理，在慶維建設發生
      危機時，本公司即面訪林永昶，被告乙○○之父林永昶即當下表示，願代為尋
      找買主，盡快處分設定於原告處分之擔保品，原告即告知可暫緩應進行之法律
      程序，豈料原告於八十九年十二月三十日欲實施假扣押時，始發現被告乙○○
      所有座落於台南縣仁德鄉○路○段九四七號、九四七之二號，地目建，面積二
      八二七平方公尺，權利範圍二分之一之土地，已於八十九年十一月二十日贈與
      其妻丁○○，並於八十九年十二月十六日完成登記。綜上所述，核被告等所為
      之不動產贈與行為，顯有詐害債權之實，並妨害原告債權之行使，則原告自得
      依民法第二百四十四條第一項之規定行使撤銷權。
（三）八十七年八月二十日被告出具授權書，委託訴外人林永昶先生（被告乙○○父
      親）就坐落台南市○○段一九九、一九九之八、二○○、二○○之三地號土地
      應有部份二分之一辦理有關土地買賣及貸款事宜，其授權期間係自八十七年八
      月二十一日至八十八年八月二十日止，有上開授權書影本可稽。八十七年九月
      四日被告乙○○及訴外人慶維公司（兼法定代理人王茂生）即以伊等所有上開
      坐落台南市○○段一九九地號（面積一一五平方公尺）（被告及訴外人王茂生
      權利範圍各二分之一），及其上五二七九建號，門牌號碼台南市○○路三四五
      巷四一號（登記名義人為慶維公司），辦理以原告公司為抵押債權人，權利存
      續期間自八十七年九月四日至一一七年九月四日，最高限額九百六十萬元之抵
      押權設定外十，同時並於八十七年九月一日由訴外人林永昶依授權意旨代理被
      告乙○○簽發面額八百萬元之本票，予原告公司收執以為憑藉，屆期未經清償
      以換單方式轉換「委任保證發行商業本票約定書」（期間八十八年八月二十五
      日至八十九年八月二十四日）及另行簽發八十八年八月二十日為發票日之新本
      票。詎訴外人慶維公司委任原告公司保證發行以八十九年八月二十二為發票日
      ，以聯邦商業銀行台南分行為擔當付款人，且經原告公司墊付同額款項之商業
      本票經原告公司承銷發行後於八十九年十一月二十日提示道不獲兌現，依上開
      「委任保證發行商業本票約定書」規定，被告自應負保證責任，因此：
      (1)八十八年八月二十日訴外人王茂生依授權書內容以被告乙○○代理人名義簽
        發面額八百萬元本票乙紙交予原告公司，係沿襲上開借貸行為，其何無權代
        理可言？被告辯稱伊僅授權辦理貸款事宜，顯與本票委任保證發行商業本票
        契約無涉云云，似屬無據。
      (2)比較被告乙○○前後兩次經「中華民國駐溫哥華台北經濟文化辦事處」認證
        之「授權書」，可知：
        八十七年八月二十日被授權人林永昶（八十七年九月一日簽發本票，「林
          建中」印章係印鑑章）
        八十八年八月二十日被授權人王茂生（八十八年八月二十日簽發本票「
          乙○○」印章非印鑑章）
        而其被授權範圍係「辦理台南市○○段一九九等地號之貸款事項」則均相同
      顯然八十八年八月二十日王茂生代理被告乙○○為共同發票人之本票，應係
        本諸被告乙○○之授權，無偽造之嫌。
（四）被告乙○○授權訴外人王茂生向原告辦理貸款事宜，依一般金融實務運作上，
      該授權之內容均包括簽具本票、約定書、借據等，亦即概括之授權，若有限縮
      授權範圍或內容之表示者，自應於該授權書上說明授權之範圍或內容，今該授
      權書並未記載有部份授權之情形，故原告及任何善意之第三人均可為完全之授
      權。原告於八十九年十二月二十八日對被告乙○○及訴外人慶維公司、王茂生
      三人聲請本票裁定，並於九十年一月三十一日收取該裁定，按被告乙○○若對
      於該本票有異議，自可提起抗告或另提起確認該本票債權不存在之訴，而非在
      本訴爭執債權存在與否。有關被告爭執該本票未向發票人提示一事，按商業本
      票與一般本票在實務上運作之方式本有所不同，商業本票之發行對象僅限於法
      人，其提示亦係向應付款之金融機構提示，故自然人就該商業本票係負連帶保
      證人之責任，此有委任保證發行商業本票約定書可稽，故商業本票在實務上實
      不須向被告提示，原告於八十九年十一月十二日向付款金融機構提示不獲付款
      ，此有商業本票及退票理由單為憑。綜上所述，原告對被告之債權實屬無疑，
      並踐行商業本票提示之程序，被告爭執該商業本票未向本人提示一事，似對實
      務上商業本票運作有所誤解，故針對被告等所為之不動產贈與行為，自得依民
      法第二百四十四條第一項之規定行使撤銷權。
（五）被告所簽發面額八百萬元本票，其發票日為八十八年八月二十日，有本票影本
      附卷可稽，被告主張上開本票未填載發票日應屬無效云云，似有誤會。又上開
      本票因被告不在國內，以可歸責於被告之事由，肇致原告公司無法為付款提示
      ，其咎非在原告公司，被告執以為未提示抗辯，自難採信，且原告公司提起本
      件訴訟後，被告有委請代理人出庭應訊，顯然伊知悉原告起訴之請求，原告公
      司爰另主張以起訴狀繕本之送達為付款提示之意思表示。
（六）被告第一次簽訂「委任保證發行商業本票約定書」之時間係八十七年九月一日
      （期間自八十七年九月一日至八十八年八月二十四日），同日簽訂第一張本票
      （發票日為八十七年九月一日），俟上開「約定書」到期前，於八十八年八月
      二十日換約（期間自八十八年八月二十五日至八十九年八月二十四日），同日
      再簽訂第二張本票（發票日為八十八年八月二十日）而抵押權設定契約因作業
      及送件影響，延滯至八十七年九月四日始送件，乃以該日為抵押權存續期間起
      始日，綜觀而言實無扞格齟齬，被告對於金融機關作業似有曲解。
（七）被告主張：本件被告乙○○尚有提供台南市○區○○段一九九地號土地及同段
      一五二七九建號建物予原告設定最高限額九百六十萬元之抵押權，就此擔保物
      ，經　鈞院執行處囑託鑑價機關鑑價之結果，上開土地及建物之價值合計高達
      八百三十四萬二千元整，是其擔保物之價值既超過其如前八百萬元之債權額，
      自毋庸行使撤銷權云云，惟查：
      (1)被告應負債務為本金八百萬元，迄九十年十一月二十日止尚欠利息四十八萬
        千元、違約金七萬三千二百元，共八百五十六萬一千二百元，而上開不動產
        若經第一次拍賣，應扣除相關費用包括增值稅（系爭土地八十三年公告現值
        每平方公尺為二萬八千元，八十九年底公告現值為每平方公尺三萬一千元）
        欠稅、執行費等，顯然尚不足抵償其負債，更何況若第一次拍賣未能拍定，
        其再減價拍賣，更不能清償債務，被告空言擔保物之價值超過其債務額，顯
        非實在。
      (2)且上開抵押物，被告乙○○僅就土地部份有應有部分二分之一（餘為王茂生
        所有，建物係登記慶維公司名下），餘付諸闕如，被告上開擔保物超過債務
        額之抗辯，就其償債資力而言，顯不足道，自不待言。
      (3)且若果上開抵押擔保不動產有逾八百萬元市價，被告何庸為詐害脫產犯行，
        致引起本件訟爭等語。
（八）並聲明：被告乙○○所有坐落台南縣仁德鄉○路○段九四七地號（面積二五八
      八平方公尺）、九四七之二地號（二三九平方公尺）、地目建，權利範圍各二
      分之一，於八十九年十二月十六日以夫妻贈與為原因移轉登記予被告丁○○之
      贈與行為應予撤銷，並塗銷其所有權移轉登記。
二、被告則以：
（一）按「本票內記載免除作成拒絕證書者，執票人仍應於所定期間內為付款之提示
      」（票據法第一百二十四條、第九十五條參照），「從而其不為付款之提示，
      自係違背提示付款之義務，依誠信原則，當不得逕向發票人請求給付票款。」
      （最高法院七十一年五月四日民事庭會議決議參照）。本件中被告乙○○自八
      十七年十一月十八日出國迄今九十年三月間止，人未在國內，則原告迄無從親
      自持系爭本票向被告乙○○為付款之提示，是原告謂伊於八十九年十一月二十
      日提示不獲付款乙節，顯非真實。故系爭本票縱非無效，但原告不為付款之提
      示，業不得向乙○○請求給付票款，因之，其票款債權既尚未發生，原告亦不
      得行使前揭撤銷權。
（二）按「若債務人為詐害行為時，其債權尚未發生，自不許其時尚非債權人之人，
      於嗣後取得債權時，溯及的行使撤銷權。」（最高法院六十二年台上字第二六
      ０九號判例參照）。乙○○於八十九年十一月二十日將系爭土地贈與予丁○○
      ，但其時原告尚未向乙○○提示系爭本票，其債權尚未發生，依右揭判例意旨
      ，原告若於嗣後提示系爭本票而取得債權時，亦不能溯及地行使撤銷權。
（三）按「有擔保物權（抵押權、質權）之債權，而其擔保物之價值超過其債務額時
      ，自毋庸行使撤銷權以資保全，」（最高法院五十九年度台上字第三一三號判
      例參照）。被告乙○○尚有提供台南市○區○○段一九九地號土地及同段一五
      二七九建號建物予原告設定最高限額九百六十萬元之抵押權，就此擔保物，原
      告既願以設定最高達九百六十萬元，足見該擔保物應有九百六十萬元之價值，
      況就此擔保物，經台灣台南地方法院執行處囑託鑑價機關鑑價之結果，上開土
      地及建物之價值合計高達八百三十四萬二千元，是其擔保物之價值既超過其如
      前八百萬元之債權額，依右揭判例意旨，自毋庸行使撤銷權。
（四）按債務人已為之無償行為「有害及債權者」，債權人得聲請法院撤銷之，民法
      第二百四十四條第一項定有明文。是以，債務人若尚有資力，而僅就其財產之
      一部對他人為無償行為，倘有其他財產足供清償債權人之債權者，顯無害及債
      權之危險，自不許債權人行使撤銷權。則本件原告起訴援引四十五年度台上字
      第一三一六號判例，主張債務人之財產是否因其詐害行為而增減，均不影響債
      權人撤銷權之行使，顯有誤解：蓋該判例係針對「特定物債權」之債權人，行
      使撤銷權，並不以債務人因其行為致陷於無資力為限。然本件並非特定物債權
      ，並不得援引該判例；又該判例已因八十八年四月民法修正後增訂第二百四十
      四條第三項，而不再適用，綜上所言，新法修後，不問特定物之債或非特定物
      之債均以債務人已陷於無資力為必要，則本件債務人並非陷於無資力狀態，債
      權人自不得行使撤銷權。
（五）原告略謂：被告乙○○授權訴外人王茂生辦理貸款事宜，故舉凡簽具本票、約
      定書、借據等，均屬與金融機構貸款所不可或缺之程序，本票應記事項之填載
      ，亦在授權範圍內等語。然查：被告乙○○係因辦理貸款事宜，始出具授權書
      於訴外人王茂生，並未有授權王茂生代理簽發本票，蓋現行銀行法規中並無規
      定簽發本票係辦理貸款之必要程序，原告主張顯然依法無據，況被告已提供不
      動產設定最高限額九百六十萬元之抵押權，又何須再簽發八百萬元本票，顯屬
      伊片面之詞，不值採信。又原告謂：被告乙○○擔任訴外人慶維建設有限公司
      ，委任保證發行商業本票之連帶保證人，然伊於八十九年十一月二十日提示不
      獲付款，被告應與被保證人負同一責任云云。然查：由卷內原告公司之委任保
      證發行商業本票約定書（委任人慶維建設有限公司、委任保證額度為八百萬元
      、簽訂日期為八十八年八月二十日、被告乙○○之簽名係由王茂生以代理人身
      份代簽）觀之，與原告起訴所提出本票之發票人、發票金額、發票日期、及代
      理人簽名均相同，足見該本票應係與委任保證發行商業本票契約（下稱委託保
      證契約）而同時簽發，然被告乙○○從未授權王茂生以代理人身份，代為同意
      擔任該契約之連帶保證人，王茂生擅自以被告乙○○之名義，訂立委託保證契
      約，並簽發本票，顯係無權代理，並已觸犯刑法偽造文書罪嫌。
（六）被告乙○○於八十七年八月二十日授權王茂生辦理有關土地買賣及辦理貸款事
      宜，係因被告乙○○及與王茂生兩人共有台南市○○段一九九、一九七之八、
      二００、二００之三地號之土地，而被告乙○○於八十七年出國迄今，均未返
      台，是出國前即同意王茂生得將共有之數筆土地出賣，再將價金交付被告乙○
      ○，嗣因王茂生向被告乙○○稱急需用錢，商請被告乙○○同意將尚未出賣之
      新東段一九九地號土地借其向金融機構辦理抵押貸款，被告乙○○始於加拿大
      出具授權書授權王茂生得將上開不動產出賣或辦理貸款，此由原告所提出之授
      權書上所記載「房地標示及權利範圍：台南市○○段一九九號、一九七之八、
      二００、二００之三地號，二分之一。授權事項：有關土地買賣及辦理貸款事
      宜。」可稽。被告乙○○全係基於好友情誼，信任王茂生，始願出具授權書，
      授權將其共有土地供王茂生辦理抵押貸款，詎料，王茂生竟背信忘義，未經被
      告乙○○同意，擅自以被告乙○○代理人之名義，擔任其所訂立委託保證契約
      之連帶保證人，並簽發本票，顯係無權代理，並已觸犯刑法上偽造文書罪，被
      告乙○○不同意該代理行為，對王茂生之行為已另案追訴。
（七）又原告稱比較乙○○前後兩次就「中華民國駐溫哥華台北經濟文化辦事處」之
      「授權書」可知，被授權範圍均為「辦理台南市○○段一九九等地號之貸款事
      項」，八十八年八月二十日王茂生代理乙○○為共同發票人之本票，應無偽造
      之嫌等語。然查：上開授權書僅授權辦理貸款事宜，顯然與本票、委任保證發
      行商業本票契約無涉，原告亦未能證明被告乙○○同意擔任連帶保證人或授權
      由王茂生代理簽定保證契約，則王茂生個人偽造文書之行為，顯然與被告乙○
      ○無關。而鈞院於九十年九月十一日審理時所提示之八十七年九月一日發票之
      本票，係被告乙○○受王茂生詐欺所為之意思表示，蓋王茂生商請被告提供系
      爭土地設定抵押辦理貸款，惟王茂生辦理之最高限額抵押款設定期間為八十七
      年九月四日，之前所發生之債權應不在擔保範圍內，亦即當時被告提供給被告
      簽的文件與系爭土地設定抵押權並無關係，然王茂生向被告之父訛稱該文件均
      係辦理抵押貸款之文件，使被告之父受詐欺而簽署，被告僅同意提供土地設定
      抵押，並未授權簽發本票。被告所出具之授權書，載明授權範圍僅限於土地買
      賣及辦理貸款事宜，並未授權他人代為簽發本票，且原告亦未能舉證證明被告
      有授權王茂生簽發本票，若原告受王茂生之詐欺或因王茂生之無權代理行為受
      有損害，亦係原告對王茂生求償問題，自與被告無關。
（八）按債務人「資力算定之時期」亦即有害債權之事實，需於「行為時」存在，且
      債權人於行使撤銷權時，債務人已處於無資力狀態，倘債務人於行為時，尚有
      資力，縱其結果致債務人之財產日形減少（例如：日後地價暴跌），仍不得行
      使撤銷權（請參照孫森焱大法官，民法債權總論下冊，第六五一頁，修正後新
      版）。是以，本件被告為贈與行為時，依當時房地產之價格，擔保物之價值當
      高於八百三十四萬二千元以上，足供擔保所設定之抵押債權，雖因日後地價持
      續下跌，但仍不得謂被告當時已陷於無資力狀態。次按若債務人為詐害行為時
      ，其債權尚未發生，自不許時尚非債權人之人，於嗣後取得債權時，溯及的行
      使撤銷權（最高法院六十二年台上字第二六０九號判例參照）。是本件被告為
      贈與行為時，慶維公司尚未積欠上開利息，原告公司當時應能及時實行抵押權
      清償其債權，然原告不為，反而巧立債權名目向被告之財產實施假處分（此部
      分損害被告將另行求償），原告公司當不得以事後成立之利息債權，用以主張
      本件之撤銷權等語，資為抗辯。
（九）並聲明：原告之訴駁回。
三、兩造不爭執之事實：
（一）被告林建人委由代理人林永昶與訴外人慶維公司、王茂生共同簽發發票日為八
      十七年九月一日、票額八百萬元之本票，上開本票之票款並未清償。
（二）被告乙○○於八十七年八月二十日出具授權書，授權訴外人林永昶就坐落台南
      市○○段一九九、一九七之八、二００、二００之三地號土地應有部分二分之
      一，處理有關土地買賣及辦理貸款事宜，上開授權書並經中華民國駐溫哥華台
      北經濟文化辦事處認證為被告乙○○親自簽字。
（三）被告乙○○於八十八年八月十日出具授權書，授權訴外人王茂生就坐落台南市
      ○○段一九九、一九七之八、二００、二００之三地號土地應有部分二分之一
      ，辦理貸款事宜，上開授權書並經中華民國駐溫哥華台北經濟文化辦事處認證
      為被告乙○○親自簽字。
（四）系爭發票日為八十八年八月二十日、面額八百萬元之本票債權，有坐落台南市
      ○區○○段一九九地號土地及其上五二七九建號即門牌號碼台南市○○路三四
      五巷四十一號建物為擔保，共同設定最高限額九百六十萬元、債權範圍為全部
      之第一順位抵押權予原告。
（五）坐落台南市○區○○段一九九地號土地及其上五二七九建號即門牌號碼台南市
      ○○路三四五巷四十一號建物，經本院民事執行處九十年度執字第一三二０四
      號強制執行事件囑由許正傑建築師事務所鑑定其時值分別為四百十八萬六千元
      、四百十五萬六千元，二者共計為八百三十四萬二千元。
（六）坐落台南市○區○○段一九九地號土地，其土地移移轉現值如為四百十八萬六
      千元，則在九十一年二月一日後，其土地增值稅額約十二萬五千元。
（七）系爭發票日為八十八年八月二十日、面額八百萬元之本票債權，訴外人慶維公
      司利息繳至八十九年十一月二十日，系爭八百萬元之本票債權於八十九年十一
      月二十日時尚未發生遲延利息、違約金。
（八）本件被告乙○○將其所所有坐落於台南縣仁德鄉○路○段九四七地號、九四七
      之二地號土地，權利範圍各二分之一，於八十九年十一月二十日贈與被告丁○
      ○，並於八十九年十二月十五日向台南縣歸仁地政事務所申請為移轉登記，於
      八十九年十二月十六日登記完畢。
四、本件兩造爭執要點在於：
（一）被告乙○○是否授權訴外人王茂生與慶維公司及王茂生共同簽發系爭系爭發票
      日為八十八年八月二十日、面額八百萬元之本票？
（二）系爭八百萬元本票債權之擔保物（即坐落台南市○區○○段一九九地號土地及
      其上五二七九建號即門牌號碼台南市○○路三四五巷四十一號建物）之價值，
      是否足以清償八百萬元之債權？
五、原告主張被告乙○○授權訴外人王茂生與慶維公司及王茂生共同簽發系爭系爭發
    票日為八十八年八月二十日、面額八百萬元之本票，雖為被告所否認，惟查：
（一）被告乙○○自承對其前曾委由代理人（即被告乙○○之父）林永昶與訴外人慶
      維公司、王茂生共同簽發發票日為八十七年九月一日、票額八百萬元之本票，
      被告乙○○雖又辯稱其父林永昶係受詐欺而簽署云云，惟為原告所否認，被告
      復未能舉證證明其父林永昶確有受詐欺之情事存在，所辯即無足採。被告乙○
      ○既自承對其前曾委由代理人（即被告乙○○之父）林永昶與訴外人慶維公司
      、王茂生共同簽發發票日為八十七年九月一日、票額八百萬元之本票，並同時
      提供坐落台南市○區○○段一九九地號土地及其上五二七九建號即門牌號碼台
      南市○○路三四五巷四十一號建物為擔保，共同設定最高限額九百六十萬元、
      債權範圍為全部之抵押權予原告，該八百萬元之本票並未清償，而本件原告主
      張其對被告乙○○之八百萬元之本票債權僅有一個，且本件系爭發票日為八十
      八年八月二十日、面額八百萬元之本票債權亦係以上開不動產設定最高限額九
      百六十萬元之第一順位抵押權作為擔保，是原告稱本件系爭發票日為八十八年
      八月二十日、面額八百萬元之本票係因上開發票日為八十七年九月一日之八百
      萬元本票換票而來等語，應堪採信。
（二）在被告乙○○委由代理人林永昶與訴外人慶維公司、王茂生共同簽發發票日為
      八十七年九月一日、票額八百萬元之本票之前，被告乙○○曾於八十七年八月
      二十日出具授權書，授權訴外人林永昶就坐落台南市○○段一九九、一九七之
      八、二００、二００之三地號土地應有部分二分之一，處理有關土地買賣及辦
      理貸款事宜；而本件系爭發票日為八十八年八月二十日、面額八百萬元之本票
      在發票日之前，被告乙○○亦於八十八年八月十日出具授權書，授權訴外人王
      茂生就坐落台南市○○段一九九、一九七之八、二００、二００之三地號土地
      應有部分二分之一，辦理貸款事宜，由前後二次被告乙○○出具授權書及簽發
      本票觀之，被告乙○○之授權方式相同、而時間上又相接續，原告主張被告乙
      ○○第一次於八十七年九月一日與訴外人慶維公司、王茂生共同簽發之八百萬
      元本票並未清償，屆期後，被告乙○○才委由訴外人王茂生，與慶維公司、王
      茂生再共同簽發發票日為八十八年八月二十日之八百萬元本票以換回第一次於
　　　八十七年九月一日簽發之八百萬元本票，就坐落台南市○區○○段一九九地號
　　　土地及其上五二七九建號即門牌號碼台南市○○路三四五巷四十一號建物為擔
　　　保，所共同設定最高限額九百六十萬元之抵押權即在擔保此項八百萬元本票債
　　　權等語，應堪埰信。被告乙○○辯稱其未授權訴外人王茂生為代理人簽發系爭
　　　發票日為八十八年八月二十日之八百萬元本票云云，與事實不符，不足採信。
      又被告乙○○曾以訴外人王茂生未經其授權簽發發票日為八十八年八月二十日
      之本票，涉有詐欺、偽造文書罪嫌為由，向臺灣臺南地方法院檢察署提出告訴
      ，惟經檢察官偵查結果認，王茂生乃延續原先被告乙○○之父林永昶所代理之
      行為，仍在本票及委任保證發行本票契約書代理被告乙○○簽名，係抵押貸款
      之延續性擔保行為，屬被告乙○○之授權範圍，而對王茂生為不起訴處分，有
      臺灣臺南地方法院檢察署九十一年度偵字第一七九八號檢察官不起訴處分在卷
      可稽，足證訴外人王茂生確係經被告乙○○之授權，而代理簽發發票日為八十
      八年八月二十日、面額八百萬元之本票。
（三）按代理人於代理權限內，以本人名義所為之意思表示，直接對本人發生效力。
      民法第一百零三條第一項定有明文。又按在票據上簽名者，依票上所載文義負
      責；二人以上共同簽名時，應連帶負責。查訴外人王茂生既經被告乙○○授權
      而代理簽發發票日為八十八年八月二十日、面額八百萬元之本票，被告乙○○
      對系爭八百萬元之本票，依上開民法第一百零三條第一項、票據法第五條之規
      定自應與共同發票人之慶維公司、王茂生負連帶清償之責。另因被告乙○○旅
      居國外，原告爰以本件起訴狀繕本之送達為付款提示之意思表示，核無不合，
      被告抗辯系爭八百萬元之票款債權尚未發生云云，自無可採。
六、按債權人依民法第二百四十四條規定，撤銷債務人所為之有償或無償行為者，祇
    須具備下列之條件，（一）為債務人所為之法律行為（二）其法律行為有害於債
    權人（三）其法律行為係以財產權為目的（四）如為有償之法律行為，債務人於
    行為時，明知其行為有害於債權人，受益人於受益時，亦明知其事情。至於債務
    人之法律行為除有特別規定外，無論為債權行為抑為物權行為，均非所問，有最
    高法院四十二年台上字第三二三號判例可資參照。又按有擔保物權（抵押權、質
    權）之債權，而其擔保物之價值超過其債權額時，自毋庸行使撤銷權以資保全，
    又擔保物雖滅失，然有確實之賠償義務人者，依照民法第八百八十一條及八百九
    十九條之規定，該擔保物權即移存於得受之賠償金之上，而不失其存在，此即所
    謂擔保物權之代物擔保性，凡此各點，於處理撤銷權事件時，不能不予注意，亦
    有最高法院五十九年度台上字第三一三號判例足參。經查本件原告雖主張系爭八
    百萬元債權之擔保物價值，不足清償債務云云，惟查：
（一）坐落台南市○區○○段一九九地號土地及其上五二七九建號即門牌號碼台南市
      ○○路三四五巷四十一號建物，經本院民事執行處九十年度執字第一三二０四
      號強制執行事件囑由許正傑建築師事務所鑑定其時值分別為四百十八萬六千元
      、四百十五萬六千元，二者共計為八百三十四萬二千元，有該不動產時值鑑定
      書影本附卷可稽，又經本院依職權向台南市稅捐稽徵處查明坐落台南市○區○
      ○段一九九地號土地，其土地移移轉現值如為四百十八萬六千元，則在九十一
      年二月一日後，其土地增值稅額約十二萬五千元，亦有該處九十一年三月六日
      南市稅財字竹０九一０二九０三六號函在卷可憑，則系爭擔保物扣除土地增值
      稅後，尚有八百二十一萬七千元之價值。又被告乙○○對坐落台南市○區○○
      段一九九地號土地雖應有部分僅有二分之一（另應有部分二分之一為王茂生所
      有），惟本件原告之抵押權權利範圍係及所有權全部，並非僅及於應有部分二
      分之一，有土地登記謄本可稽，是在計算上開抵押物之價值時，仍應以所有權
      全部為計算標準，原告主張應以被告乙○○所有之應有部分二分之一為計算標
      準，顯不可採。
（二）本件被告乙○○將其所有坐落於台南縣仁德鄉○路○段九四七地號、九四七之
      二地號，權利範圍各二分之一，於八十九年十一月二十日贈與被告丁○○，並
      於八十九年十二月十五日向台南縣歸仁地政事務所申請為移轉登記，於八十九
      年十二月十六日登記完畢；又系爭發票日為八十八年八月二十日、面額八百萬
      元之本票債權，訴外人慶維公司利息繳至八十九年十一月二十日，系爭八百萬
      元之本票債權於八十九年十一月二十日時尚未發生遲延利息、違約金，為兩造
      所不爭執，則在本件被告乙○○將其所有坐落於台南縣仁德鄉○路○段九四七
      地號、九四七之二地號，權利範圍各二分之一贈與被告丁○○之時（即八十九
      年十一月二十日），被告乙○○積欠原告之債務為八百萬元，而原告系爭八百
      萬元之債權有價值八百三十四萬二千元之抵押物（即坐落台南市○區○○段一
      九九地號土地及其上五二七九建號即門牌號碼台南市○○路三四五巷四十一號
      建物）作為擔保，縱扣除前所估算之土地增值稅十二萬五千元後，上開擔保物
      尚有八百二十一萬七千元之價值，仍足夠清償被告乙○○積欠原告之債務八百
      萬元，是被告抗辯其為系爭贈與行為時，系爭八百萬元債權之擔保物價值足供
      擔保所設定之抵押債權等語，應堪採信。至於原告主張被告乙○○應負債務為
      本金八百萬元，迄九十年十一月二十日止尚欠利息四十八萬千元、違約金七萬
      三千二百元云云，係上開贈與行為發生後所產生，並非在被告為系爭贈與行為
      時即存在之債權，自不得併入計算，原告此部分主張，實無可採。
七、綜上所述，原告對被告乙○○本金八百萬元之債權既有上開坐落台南市○區○○
    段一九九地號土地及其上五二七九建號即門牌號碼台南市○○路三四五巷四十一
    號建物為抵押擔保物，且原告為第一順位之抵押權人，而上開抵押物於被告為系
    爭贈與行為時之價值，扣除試算之土地增值稅後仍有八百二十一萬七千元之價值
    ，已超過原告之債權額，則依上開說明，原告自毋庸行使撤銷權以資保全；且亦
    難認被告所為贈與之無償行為有害於債權人之原告，本件情形並不符合民法第二
    百四十四條第一項所規定行使撤銷權之要件。
八、從而，原告主張依據民法第二百四十四條之法律關係，請求撤銷被告乙○○與丁
    ○○於八十九年十一月二十日就坐落台南縣仁德鄉○路○段九四七地號（面積二
    五八八平方公尺）、九四七之二地號（二三九平方公尺）土地、地目建，權利範
    圍各二分之一，所為之贈與行為，並塗銷上開土地於八十九年十二月十六日以贈
    與為原因所為之所有權移轉登記為無理由，應予駁回。
九、本件判決之基礎已臻明確，兩造其餘之攻擊防禦方法及舉證，核與判決無影響，
    無一一審究之必要，併此敘明。
十、結論，本件原告之訴為無理由，依民事訴訟法第七十八條，判決如主文。
中　　　華　　　民　　　國　　九十一　　年　　　四　　　月　　三十　　日
                                臺灣臺南地方法院民事第三庭
~B法　　　官　翁金緞
右為正本係照原本作成
如對本判決上訴，須於判決送達後廿日內向本院提出上訴狀
中　　　華　　　民　　　國　　九十一　　年　　　四　　　月　　三十　　日
~B法院書記官　許悉愛
